臺灣高等法院刑事判決　　　　　　　　100年度上訴字第749號
上　訴　人
即　被　告　田慶火
指定辯護人　本院公設辯護人 陳德仁
上列上訴人因強盜案件，不服臺灣新竹地方法院99年度訴字第21
3號，中華民國100年1月4日第一審判決（起訴案號：臺灣新竹地
方法院檢察署99年度偵字第2488號），提起上訴，本院判決如下
：
    主  文
上訴駁回。
    事  實
一、田慶火罹有末期結腸右曲惡性腫瘤病症，於民國99年3 月13
    日凌晨3時許，騎乘車號JF2-235號機車外出拿藥，於同日凌
    晨4 時50分許，途經新竹縣竹東鎮榮樂里育樂橋西49號某商
    店時（非住宅，且無證據顯示有人居住之建築物），因經濟
    拮据，見萬范玉珍獨自在店內，認有機可趁，竟萌生意圖為
    自己不法所有之犯意，先將機車停放路邊，隨地覓取非其所
    有紅毛巾布遮掩機車車牌，再自機車置物箱內取出客觀上不
    具殺傷力之長約20公分之家用手電筒1 支，頭戴安全帽進入
    店內，先口出「幹你娘老雞掰」（臺語）穢語大聲恫嚇萬范
    玉珍，並持家用手電筒作勢嚇唬，再以手肘撞推萬范玉珍胸
    部（無法證明成傷），藉此粗鄙言語、動作及腕力使萬范玉
    珍處於猝然不及抗拒、防備之際（惟尚未達到難以抗拒之程
    度），並趁機搶奪萬范玉珍置於平車機器上之黑色霹靂腰包
    1只（內有新臺幣〈下同〉3千元），得手後旋即離店騎乘前
    開機車逃逸，並將所得現金花用剩7 百元。嗣經萬范玉珍報
    警處理，警依路口影像監視器查知上情，始於同年月17日上
    午7時許，在新竹縣芎林鄉○○村○○路369巷8 號田慶火住
    處拘提田慶火到案，並扣得贓款現金7 百元（已發還萬范玉
    珍）。
二、案經萬范玉珍訴由新竹縣政府警察局竹東分局報請台灣新竹
    地方法院檢察署檢察官偵查起訴。
    理  由
一、以下所引證據，經本院當庭提示，檢察官、上訴人即被告田
    慶火之指定辯護人對於被告以外之人於審判外之言詞及書面
    陳述，均表示無意見，同意作為證據（本院卷第52頁），且
    本院審酌該言詞陳述或書面陳述作成時，並無違法或不當之
    狀況，依刑事訴訟法第159條之5第1 項規定，均有證據能力
    。另下列所引用卷內之文書證據、證物之證據能力部分，並
    無證據證明係公務員違背法定程序所取得，且檢察官及指定
    辯護人於本院亦均未主張排除下列文書證據、證物之證據能
    力，且迄本院言詞辯論終結前均未表示異議，本院審酌前揭
    文書證據、證物均無顯不可信之情況與不得作為證據之情形
    ，依刑事訴訟法第158條之4反面解釋及第159條之4之規定，
    應認均有證據能力。
二、被告經合法傳喚未到庭，依其上訴狀表示，因身罹疾病，家
    徒四壁，積欠債務始鋌而走險，原判決量刑過重云云。指定
    辯護人為其辯護：因萬范玉珍僅遭被告手肘撞到，且金錢損
    失僅3 千元，所生危害甚小，被告為籌措癌症醫藥費，始下
    手行搶，案發後，亦已返還7 百元，非無再予減輕量刑之餘
    地云云。經查：
(一)上開事實，業據被告迭次坦承不諱（偵卷第7至9、45頁、原
    審審訴卷第38、48反頁、原審卷第49反頁），核與證人即被
    害人萬范玉珍所為證述大致相符（偵卷第12至15頁、原審卷
    第54至57頁），並有贓物認領保管單、監視器攝錄影像翻拍
    照片、查獲採證照片、被告機車車籍查詢基本資料等在卷可
    查（偵卷第18、29至31、33至37頁，99聲拘35卷第15頁），
    足認被告上開自白與事實相符，堪予採信。
(二)被告雖曾否認其口出穢語，並以手肘撞萬范玉珍胸部再搶奪
    腰包，然其於警詢中稱：我進去（店內）拿出手電筒假裝是
    刀子，大聲叫一聲威嚇萬范玉珍，並推她一把，搶走腰包就
    立即逃逸，可能拿腰包時手肘撞到她胸部等語（偵卷第8、9
    頁），核與萬范玉珍證稱：約99年3月13日凌晨4時30分許，
    我從家裡開車到店裡，在店內整理物品，清算好做生意要用
    的零錢（4張5百元、5張1百元及50元、10元硬幣共5 百元）
    放進腰包。於同日4 時50分許，被告跑進我店內，先大聲罵
    一句「幹你娘老雞掰」（臺語）髒話，手持不明物品揮舞，
    並以手肘撞擊我的胸部右側，使我後退一步，他就趁機搶走
    我放在平車機器上剛好要繫的腰包逃走，前後不到5 秒鐘等
    語（偵卷第12、13、17頁，原審卷第54反、55、57頁）大致
    相互吻合。本院以萬范玉珍先後證述被告如何國罵，並揮舞
    不明物品，再以手肘撞擊胸部等情節一致，且為案發時，被
    告一連串舉動，使萬范玉珍受到驚嚇而印象深刻難忘，所證
    自堪採信，顯然被告確實曾口出穢語，並以手肘撞擊萬范玉
    珍之胸部無誤。又被告始終以其犯案所持物不明品係家用手
    電筒（偵卷第9、45頁、聲羈卷第4頁），觀諸萬范玉珍先稱
    ：手持不明物品揮舞（偵卷第13頁），後改以：歹徒作案手
    上拿著1 把刀（偵卷第15頁），再改以：我覺得是一字起子
    ，因為當天天色比較暗，我只看見歹徒當時拿前端有白白長
    長（長度約1 個拳頭多一點點），手握的柄是暗黑色的（偵
    卷第17頁）。復於原審作證時，先陳以：沒辦法確定是手電
    筒還是刀子（原審卷第55頁），後改以：不像螺絲起子，也
    不像刀，就是1 支黑黑的（原審卷第56頁），又以：沒辦法
    確定手上拿何東西，不像手電筒，我想會是刀子（原審卷第
    57反頁），前後對於被告行搶時，手中握有之物究為何物，
    始終無法確定，以被告迭次表示手中之物為家用手電筒，且
    係以戴黑色棉質手套抓著（聲羈卷第4 頁），則萬范玉珍於
    突遭驚嚇反應不及下，無法正確判斷，要屬事理之然。以被
    告自承：手電筒僅20公分，係家中照明之用等語在卷（聲羈
    卷第4 頁、原審卷第60頁），核與小型一般螺絲起子、家用
    水果刀之長度於常人印象中相若，此為本院職務上已知之事
    ，自難以萬范玉珍可能將被告手套黑色棉質手套並握家用手
    電筒，誤認被告手持螺絲起子或刀子之情，率認被告持有兇
    器行搶，故本院以有利於被告之上開所陳為本件事實認定之
    依憑。又因家用手電筒僅供一般照明使用之物，質地非鋼鐵
    類般堅硬，且長度非長、頭端應為圓形平滑之照明燈頭，礙
    於其照明設備之本質應無法加工磨鋒，堪認在客觀上對於人
    之身體、生命尚難謂有任何之危險性，應非屬兇器。再萬范
    玉珍係開車抵達案發現場，且該店面萬范玉珍係於案發日至
    該店開門準備營業、店內僅有1人之情，亦據其證述在卷（
    偵卷第12、13頁），另卷內並無任何證據資料顯示案發商店
    為住宅或有人居住之建築物，本院認被告亦無於夜間侵入住
    宅或有人居住之建築物而有搶奪之加重條件。
(三)綜上所述，被告上開爭執，乃事後避重就輕之詞，殊無可採
    。本件被告搶奪財物之事證明確，犯行堪以認定，自應依法
    論科。
三、核被告所為，係犯刑法第325條第1項搶奪罪。公訴人雖認被
    告涉有刑法第328條第1項強盜罪嫌，然按刑法上之強盜罪，
    係以意圖為自己或第三人不法所有，以強暴、脅迫、藥劑、
    催眠術或他法，至使不能抗拒，而取他人之物或使其交付者
    ，為構成要件。所謂「至使不能抗拒」，指行為人所施用之
    強暴、脅迫等非法方法，在客觀上足使被害人喪失意思自由
    ，並達於不能抗拒之程度者而言；應就行為當時之具體事實
    ，予以客觀之判斷，倘未達於「不能抗拒」程度，因被害人
    主觀上之畏懼，不敢抵抗，而交付或任其取得財物者，除合
    於搶奪、恐嚇取財等罪之要件，應論以該等罪名外，要難以
    強盜罪相繩（最高法院100 年度台上字第1103號判決意旨參
    照）。本件被告以口出穢語，以家用手電筒作勢嚇唬，並以
    手肘撞擠萬范玉珍，致萬范玉珍往後退一步等手段實行強奪
    目的，因被告所言「幹你娘老雞掰」，僅係一般粗俗穢語，
    萬范玉珍陳稱：髒話我不會害怕等語（原審卷第57頁）。又
    被告雖手持家用手電筒，並以手肘撞萬范玉珍胸部，然依萬
    范玉珍陳稱：其僅作勢要嚇唬我。且被告手拿不明物品，用
    手肘撞我，把我甩開，那一霎那，被告就拿到霹靂腰包，前
    後不到5秒鐘（偵卷第13頁、原審卷第55頁），顯然被告僅
    係虛張聲勢而非欲持家用手電筒毆打萬范玉珍，且被告以手
    肘撞擠萬范玉珍，亦僅欲使萬范玉珍退後遠離平車機器，再
    趁萬范玉珍猝防不及之際，搶奪置放於平車機器上之霹靂腰
    包無誤，益見客觀上並無致萬范玉珍喪失意思自由，而達於
    不能抗拒之程度。萬范玉珍雖以被告比我高，被告拿走東西
    後，就關下門，因害怕不敢去追被告（原審卷第56正、反頁
    ）。然倘被告係出於強盜本意而以強暴、脅迫方式，使萬范
    玉珍處於不能抗拒程度之犯意，則在上開舉動後，衡情應不
    至於倉促離去，反而應暫留現場確定萬范玉珍是否已達不能
    抗拒之處境，並利用萬范玉珍為6旬老嫗，於天剛微亮孤立
    無援之際，進一步搜刮萬范玉珍身上及店內其他財物，其捨
    此而不為，顯然被告主觀犯意為搶奪，客觀之舉動亦未造成
    萬范玉珍達不能抗拒之程度。因之，萬范玉珍個人「主觀上
    」有所顧慮之畏懼，不敢出而抵抗，甚或不及反抗，方任由
    被告伸手搶奪其霹靂腰包，自難因此率以強盜罪責相繩，惟
    公訴意旨所指犯罪基本事實既屬同一，本院自應變更法條予
    以審理。
四、原審據以論罪科刑，並審酌被告於89至91年間，因犯竊盜等
    案件，分別經本院等各法院判處罪刑確定，甫於98年6 月19
    日縮短刑期假釋出監，至99年4 月18日保護管束期滿，假釋
    未經撤銷視為執行完畢（尚非累犯）。復於假釋期間內及期
    滿後不久，屢犯竊盜、詐欺等罪，素行不佳，及其雖罹患重
    症，經濟匱乏亟須援助，不思以社會救助等正當管道謀求解
    決，竟萌貪念，於假釋期間登堂進入店內搶奪他人財物，所
    為非是，考量被告犯後，仍不斷行竊，自恃罹病應無法服刑
    ，屢屢查獲後再犯，顯然視法律為無物，對於社會安全潛在
    之危害極高，兼衡所生損害程度、所搶奪財物之價值，犯後
    態度尚可，且迄未賠償萬范玉珍分文，顯見若不處以適當應
    得之刑，實不足令其警惕等一切情狀，量處有期徒刑2年6月
    ，並就扣案之物，均非供被告搶奪所用或預備所用之物，且
    被告持用之家用手電筒，無證據證明係被告所有，因未扣案
    ，其復供稱已丟掉了等語（偵卷第9 頁），為免日後執行困
    難，均不諭知沒收等情。經核其認事用法均無不合，量刑亦
    稱妥適。被告及指定辯護人均以原審量刑過重為由，提起上
    訴。然量刑輕重，屬為裁判之法院得依職權自由裁量之事項
    ，苟其量刑已以行為人之責任為基礎，並斟酌刑法第57條各
    款所列情狀，在法定刑度內，酌量科刑，無偏執一端，致明
    顯失出失入情形，自不得指為不當或違法。因原判決已審度
    刑法第57條所列各款犯罪情狀，並無失之過重情形，被告上
    訴，難認有理，自應予以駁回。
五、末查被告於99年3月17日經拘提到案後，表示罹癌，須居家
    治療，經原審諭命限制住居此後審訊即以罹癌為由，多次未
    到庭應訊，且均未提出住院證明，或當日就診紀錄，殊難認
    定其有無法到庭應訊之正當理由，是仍應認被告經本院合法
    傳喚，無正當之理由不到庭者，爰不待其陳述，為一造辯論
    判決。
據上論斷，應依刑事訴訟法第368條、第371條，判決如主文。
本案經檢察官李良忠到庭執行職務。
中    華    民    國    100    年    5    月    26    日
                  刑事第二庭審判長法  官  洪光燦
                                  法  官  宋明蒼
                                  法  官  李麗玲
以上正本證明與原本無異。
如不服本判決，應於收受送達後10日內向本院提出上訴書狀，其
未敘述上訴之理由者並得於提起上訴後10日內向本院補提理由書
（均須按他造當事人之人數附繕本）「切勿逕送上級法院」。
                                  書記官  潘文賢
中    華    民    國    100    年    5    月    26    日
附論罪科刑依據之法條：
中華民國刑法第325 條第1 項：
意圖為自己或第三人不法之所有，而搶奪他人之動產者，處六月
以上五年以下有期徒刑。